臺灣基隆地方法院基隆簡易庭民事判決
111年度基簡字第229號
原      告  中國信託商業銀行股份有限公司


法定代理人  利明献  


訴訟代理人  梁懷德  

            林志淵  
被      告  曾碧純    原籍設宜蘭縣○○鄉○○路00號2樓



上列當事人間確認抵押債權不存在等事件，本院於民國111年7月
12日言詞辯論終結，判決如下：
    主  文
被告應將如附表所示不動產，由基隆市地政事務所於民國74年以
基所字第012446號收件，於民國74年10月8日辦理之抵押權設定
登記，予以塗銷。
訴訟費用新臺幣4,850元由被告負擔。
    事實及理由
壹、程序事項
　　被告經合法通知，未於言詞辯論期日到場，核無民事訴訟法
    第386條各款所列情形，爰依同法第436條第2項、第385條第
    1項前段之規定，准原告訴訟代理人之聲請，由其一造辯論
    而為判決。
貳、實體事項
一、原告起訴主張略以：
(一)原告對訴外人曾經才前已取得本院所核發之100年度司執字
    第22930號債權憑證（下稱系爭債權憑證）在案，其應清償
    原告新臺幣（下同）122萬7,220元及依執行名義所載之利息
    ，是原告與曾經才間確實存有債權債務關係。然原告屢經催
    討，曾經才皆未清償，原告欲對曾經才名下之財產強制執行
    ，始發現曾經才繼承如附表一所示不動產（下稱系爭不動產
    ），前於民國74年10月8日由其被繼承人曾林阿麵設定45萬
    元之普通抵押權（下稱系爭抵押權）予被告，後曾林阿麵死
    亡，即由訴外人莊曾秀鳳、曾經才，及被告三人，於109年6
    月3日繼承取得系爭不動產之所有權各3分之1。
(二)嗣因系爭抵押權設定，致本院109年度司執字第7300號強制
    執行案件認原告執行程序無拍賣實益，進而撤銷查封終結執
    行程序，原告因此無法就系爭不動產取償，是被告所設定之
    抵押權，確實已有妨礙原告對曾經才之債權獲償。
(三)按債權人因保全債權得以自己名義行使權利。但專屬於債務
    人本身者，不在此限；以抵押權擔保之債權其請求權已因時
    效而消滅，如抵押權人，於消滅時效完成後，5年間不實行
    其抵押權者，其抵押權消滅；所有人對於妨害其所有權者，
    得請求除去之，民法第242條、第880條及第767條第1項中段
    分別定有明文。又系爭抵押權清償日期僅至74年10月3日止
    ，本於該債權所生請求權因15年間不行使而消滅，被告於請
    求權消滅時效完成後，5年間復未實行系爭抵押權，故系爭
    抵押權業已消滅。是以，依上開規定，既債務人曾經才怠於
    行使權利，債權人原告因保全債權，得以自己名義，行使權
    利，爰依民法第242條、第767條第1項中段提起本件訴訟等
    語，並聲明：如主文第1項所示。　　
二、被告經本院合法通知，未於言詞辯論期日到場，亦未提出書
    狀為任何聲明及陳述。
參、本院之判斷：
一、原告主張之上開事實，業據提出系爭不動產之土地、建物登
    記第二類謄本、系爭債權憑證、本院109年度司執字第7300
    號函文、被告戶籍謄本等件為證，而系爭抵押權係於於74年
    10月8日，設定登記予被告，其擔保債權總金額45萬元、存
    續期間74年10月4日至75年10月3日、設定義務人曾林阿麵、
    設定權利範圍1分之1等情，經本院依職權調取系爭不動產之
    土地建物查詢資料附卷可佐，而被告經合法通知，未於言詞
    辯論期日到場爭執，亦未提出書狀為任何聲明或陳述，本院
    綜合上開證據調查結果，堪信此部分之事實為真。
二、按請求權，因15年間不行使而消滅。消滅時效，自請求權可
    行使時起算。以抵押權擔保之債權，其請求權已因時效而消
    滅，如抵押權人，於消滅時效完成後，5年間不實行其抵押
    權者，其抵押權消滅。民法第125條本文、第128條本文及第
    880條分別定有明文。查系爭抵押權之存續期間係自74年10
    月4日至75年10月3日止，是系爭抵押權所擔保債權之消滅時
    效期間，應自該債權請求權可行使時即75年10月3日起算15
    年，至90年10月3日已因時效完成而消滅。又被告在前述債
    權請求權於90年10月3日罹於時效而消滅後之5年間復未行使
    其抵押權，是以，系爭抵押權依上開民法第880條規定即應
    於95年10月3日即告消滅。
三、次按債務人怠於行使其權利時，債權人因保全債權，得以自
    己之名義，行使其權利，民法第242條前段定有明文。此項
    代位權行使之範圍，就同法第243條但書規定旨趣推之，並
    不以保存行為為限，凡以權利之保存或實行為目的之一切審
    判上或審判外之行為，諸如假扣押、假處分、聲請強制執行
    、實行擔保權、催告、提起訴訟等，債權人皆得代位行使（
    最高法院69年台抗字第240號判例要旨參照）。又消滅時效
    完成之抗辯即拒絕給付之抗辯，乃保存權利之行為，如債務
    人對於債權人怠於行使此項抗辯時，非不得由他債權人代位
    ，並以提起訴訟之方式行使（最高法院105年度台上字第152
    0號判決意旨參照）。再按所有人對於妨害其所有權者，得
    請求除去之，民法第767條第1項中段定有明文。
四、曾經才如系爭債權憑證所示，積欠原告122萬7,220元本息未
    清償，而系爭抵押權所擔保債權已於90年10月3日罹於時效
    而消滅，系爭抵押權亦於95年10月3日因除斥期間經過而消
    滅，已如前述。系爭抵押權既已消滅，然其登記迄未塗銷，
    則此項抵押權登記對於曾經才就系爭不動產之所有權自有妨
    害，而依一般社會交易觀念，不動產存有抵押權登記對於其
    客觀交易價值多有負面影響，並影響所有權之完整性，甚而
    影響強制執行程序之拍賣實益，故曾經才當可依民法第767
    條第1項中段規定，請求被告塗銷系爭抵押權之設定登記，
    惟曾經才並未向被告，就抵押債權為時效抗辯，亦未訴請被
    告塗銷系爭抵押權，堪認曾經才確有怠於行使其權利之情事
    。則原告為保全其對曾經才之債權，依民法第242條前段、
    第767條第1項中段規定代位曾經才為時效抗辯，並請求被告
    將系爭抵押權登記予以塗銷，洵屬有據。
肆、綜上所述，原告依民法第242條前段、第767條第1項中段規
    定，代位曾經才請求被告應將系爭抵押權設定登記予以塗銷
    ，為有理由，應予准許。
伍、本件訴訟標的價額核定為45萬元，應徵第一審裁判費4,850
    元，此外即無其他訴訟費用之支出，故本件訴訟費用額確定
    為4,850元，應由敗訴之被告負擔。
陸、據上論結，本件原告之訴為有理由，依民事訴訟法第436第2
    項、第385條第1項、第78條、第87條第1項，判決如主文。
中　　華　　民　　國　　111 　年　　7 　　月　  19  　日
　　　          　基隆簡易庭法　官  王翠芬
以上正本係照原本作成。
對於本件判決如有不服，應於收受送達後20日內向本院提出上訴
書狀，上訴於本院合議庭，並按他造當事人之人數附具繕本。如
委任律師提起上訴者，應一併繳納上訴審裁判費。
中　　華　　民　　國　　111 　年　　7 　　月　　19　　日
                            書記官  陳怡君
附表一：
編號 類型 坐落位置 面積（平方公尺） 設定權利範圍 1 土地 基隆市○○區○○段000000000地號 11 1分之1 2  基隆市○○區○○段000000000地號 25 1分之1 3  基隆市○○區○○段000000000地號 6 1分之1 4 建物 建號：基隆市○○區○○段000○號 建物門牌：基隆市○○區○○路00巷00號 基地座落：上開編號1至3土地 39.99（1層） 1分之1